ACORDAO-COMPLETO-2383931

ACÓRDÃO 649/2020 ATA 2/2020 - PRIMEIRA CÂMARA

VISTOS, relatados e discutidos estes autos de atos de reforma emitidos pelo Comando da Aeronáutica;
 ACORDAM os Ministros do Tribunal de Contas da União, reunidos em sessão da Primeira Câmara, ante as razões expostas pelo Redator, com fundamento no art. 71, inciso III, da Constituição Federal e nos arts. 1º, inciso V, 39, inciso II, e 45 da Lei 8.443/1992, em: 
9.1. considerar legais e ordenar registro aos atos de reforma de de Gledi Nicolau dos Santos Oliveira, Sergio Gomes Barbosa, Julio Sadao Takamura, Ronaldo Araújo de Albuquerque Filho, Luiz Carlos Mendes, Paulo Correia e Venancio Augusto de Souza; 
9.2. considerar ilegais e negar registro aos atos de reforma Luiz Fernando Victorino da Silva, Luiz Antonio Navarro de Carvalho e Narciso de Melo;
9.3. dispensar o ressarcimento das quantias indevidamente recebidas, de boa-fé, pelos interessados cujos atos são ilegais, consoante o Enunciado 106 da Súmula de Jurisprudência deste Tribunal;
9.4. determinar ao Comando da Aeronáutica que:
9.4.1. reveja a ficha financeira de Venancio Augusto de Souza, haja vista o que prevê o art. 110, § 1º, da Lei 6.880/1980;
9.4.2. faça cessar, no prazo de 15 (quinze) dias, contado a partir da ciência desta deliberação, os pagamentos decorrentes dos demais atos impugnados, sob pena de responsabilidade solidária da autoridade administrativa omissa, consoante disposto nos arts. 71, inciso IX, da Constituição Federal e 262 do Regimento Interno do TCU;
9.4.3. dê ciência do inteiro teor desta deliberação aos interessados, alertando-os de que o efeito suspensivo proveniente da interposição de eventuais recursos, caso não providos, não os exime da devolução dos valores indevidamente percebidos após a notificação;
9.4.4. envie a esta Corte de Contas, no prazo de 30 (trinta) dias, por cópia, comprovante de que os interessados tiveram ciência desta deliberação.

REFORMA. Atos de Reforma da unidade emissora MINISTÉRIO DA DEFESA-COMANDO DA AERONÁUTICA (VINCULADOR), enviados ao TCU pela unidade de controle interno Centro de Controle Interno da Aeronáutica para fins de análise e julgamento

Primeira Câmara

Ministério da Defesa - Comando da Aeronáutica (VINCULADOR).

3. Interessados/Responsáveis:
3.1. Interessados: Gledi Nicolau dos Santos Oliveira (XXX.988.118-XX); Julio Sadao Takamura (XXX.984.748-XX); Luiz Antonio Navarro de Carvalho (XXX.801.574-XX); Luiz Carlos Mendes (XXX.083.037-XX); Luiz Fernando Victorino da Silva (XXX.133.530-XX); Narciso de Melo (XXX.561.328-XX); Paulo Correia (XXX.306.907-XX); Ronaldo Araújo de Albuquerque Filho (XXX.344.981-XX); Sergio Gomes Barbosa (XXX.105.417-XX); Venancio Augusto de Souza (XXX.059.128-XX).

13.1. Ministros presentes: Vital do Rêgo (na Presidência) e Walton Alencar Rodrigues (Relator).
13.2. Ministros-Substitutos convocados: Marcos Bemquerer Costa e André Luís de Carvalho.
13.3. Ministro-Substituto presente: Weder de Oliveira.

ACORDAO-COMPLETO-2438661

Acórdão 1285/2022 - Primeira Câmara

ACORDAO-COMPLETO-2531647

Acórdão de Relação 1777/2022 - Primeira Câmara

Acórdão de Relação

WALTON ALENCAR RODRIGUES

Adoto, como relatório a instrução da Secretaria de Fiscalização de Pessoal (peças 13-14) :
INTRODUÇÃO
1. Trata-se de atos de reforma, submetidos, para fins de registro, à apreciação do Tribunal de Contas da União (TCU) , de acordo com o art. 71, inciso III, da Constituição Federal.  Os atos foram cadastrados e disponibilizados ao TCU por intermédio do Sistema e-Pessoal, na forma do art. 2º e 4º da Instrução Normativa TCU 78/2018.
2. Os atos desse processo pertencem às seguintes unidades:
2.1.	Unidade emissora: MINISTÉRIO DA DEFESA-COMANDO DA AERONÁUTICA (VINCULADOR) .
2.2.	Unidade cadastradora:  MINISTÉRIO DA DEFESA-COMANDO DA AERONÁUTICA (VINCULADOR) .
2.3.	Subunidade cadastradora: DIRETORIA DE ADMINISTRAÇÃO DE PESSOAL - DIRAP.
EXAME TÉCNICO
Procedimentos aplicados
3. Os procedimentos para exame, apreciação e registro de atos de pessoal encontram-se estabelecidos na Instrução Normativa TCU 78/2018 e na Resolução TCU 206/2007. Essas normas dispõem que os atos de pessoal disponibilizados por meio do e-Pessoal devem ser submetidos previamente a críticas automatizadas, com base em parâmetros predefinidos.
4. As críticas das informações cadastradas na etapa de coleta do ato foram elaboradas e validadas levando-se em conta as peculiaridades de cada ato. Os itens verificados nessa etapa são inerentes a dados cadastrais, fundamentos legais, mapa de tempo, ficha financeira, assim como eventuais ocorrências de acumulação. Trata-se de verificações abrangentes, minuciosas e precisas e sem a necessidade de ação humana e, portanto, menos suscetível a falhas. As críticas aplicadas estão discriminadas no sistema, no Menu e-Pessoal, opção "Crítica", que podem ser acessadas mediante concessão de perfil específico a servidores do TCU responsáveis pela análise.
5. Além das críticas automatizadas, há verificação humana adicional no caso de haver alertas do sistema ou informações não formatadas, como esclarecimentos do gestor ou do controle interno.  
6. As críticas também consideram os registros do Sistema Integrado de Administração de Recursos Humanos (Siape) . O Siape disponibiliza informações atualizadas sobre as parcelas que integram os proventos, diferentemente, portanto, do e-Pessoal, que informa as parcelas no momento do registro do ato. 
7. Essa confrontação com o Siape fornece uma visão atual e verdadeira da situação, o que permite descaracterizar irregularidades e inconsistências que, embora constantes do e-Pessoal, já foram corrigidas.
8. As verificações detectadas nos atos encontram-se discriminadas na aba de pendências de cada ato no sistema e-Pessoal, bem como nos espelhos dos atos contemplados por esta instrução.
Exame das Constatações
9. Ato: 52842/2019 - Interessado: SERGIO GOMES BARBOSA - CPF: XXX.105.417-XX
9.1.	Parecer do Controle Interno: considerar o ato Legal.
9.2.	Por intermédio de análises realizadas por esta Unidade Técnica no presente ato, não se constatou irregularidade que obste a chancela pela legalidade.
9.3.	Encaminhamento do ato: 
9.3.1.	Considerar LEGAL e conceder registro do ato de SERGIO GOMES BARBOSA. 
10. Ato: 53212/2019 - Interessado: GLEDI NICOLAU DOS SANTOS OLIVEIRA - CPF: XXX.988.118-XX
10.1.	Parecer do Controle Interno: considerar o ato Legal.
10.2.	Por intermédio de análises realizadas por esta Unidade Técnica no presente ato, não se constatou irregularidade que obste a chancela pela legalidade.
10.3.	Encaminhamento do ato: 
10.3.1. Considerar LEGAL e conceder registro do ato de GLEDI NICOLAU DOS SANTOS OLIVEIRA. 
11. Ato: 53277/2019 - Interessado: LUIZ FERNANDO VICTORINO DA SILVA - CPF: XXX.133.530-XX
11.1.	Parecer do Controle Interno: considerar o ato Legal.
11.2.	Por intermédio de análises realizadas por esta Unidade Técnica no presente ato, não se constatou irregularidade que obste a chancela pela legalidade.
11.3.	Encaminhamento do ato: 
11.3.1. Considerar LEGAL e conceder registro do ato de LUIZ FERNANDO VICTORINO DA SILVA. 
12. Ato: 53995/2019 - Interessado: JULIO SADAO TAKAMURA - CPF: XXX.984.748-XX
12.1.	Parecer do Controle Interno: considerar o ato Legal.
12.2.	Por intermédio de análises realizadas por esta Unidade Técnica no presente ato, não se constatou irregularidade que obste a chancela pela legalidade.
12.3.	Encaminhamento do ato: 
12.3.1. Considerar LEGAL e conceder registro do ato de JULIO SADAO TAKAMURA. 
13. Ato: 54613/2019 - Interessado: RONALDO ARAUJO DE ALBUQUERQUE FILHO - CPF: XXX.344.981-XX
13.1.	Parecer do Controle Interno: considerar o ato Legal.
13.2.	Por intermédio de análises realizadas por esta Unidade Técnica no presente ato, não se constatou irregularidade que obste a chancela pela legalidade.
13.3.	Encaminhamento do ato: 
13.3.1. Considerar LEGAL e conceder registro do ato de RONALDO ARAUJO DE ALBUQUERQUE FILHO. 
14. Ato: 56003/2019 - Interessado: LUIZ CARLOS MENDES - CPF: XXX.083.037-XX
14.1.	Parecer do Controle Interno: considerar o ato Legal.
14.2.	Por intermédio de análises realizadas por esta Unidade Técnica no presente ato, não se constatou irregularidade que obste a chancela pela legalidade.
14.3.	Encaminhamento do ato: 
14.3.1. Considerar LEGAL e conceder registro do ato de LUIZ CARLOS MENDES. 
15. Ato: 57586/2019 - Interessado: LUIZ ANTONIO NAVARRO DE CARVALHO - CPF: XXX.801.574-XX
15.1.	Parecer do Controle Interno: considerar o ato Legal.
15.2.	Por intermédio de análises realizadas por esta Unidade Técnica no presente ato, não se constatou irregularidade que obste a chancela pela legalidade.
15.3.	Encaminhamento do ato: 
15.3.1. Considerar LEGAL e conceder registro do ato de LUIZ ANTONIO NAVARRO DE CARVALHO. 
16. Ato: 58316/2019 - Interessado: PAULO CORREIA - CPF: XXX.306.907-XX
16.1.	Parecer do Controle Interno: considerar o ato Legal.
16.2.	Por intermédio de análises realizadas por esta Unidade Técnica no presente ato, não se constatou irregularidade que obste a chancela pela legalidade.
16.3.	Encaminhamento do ato: 
16.3.1. Considerar LEGAL e conceder registro do ato de PAULO CORREIA. 
17.	Ato: 58544/2019 - Interessado: VENANCIO AUGUSTO DE SOUZA - CPF: XXX.059.128-XX
17.1.	Parecer do Controle Interno: considerar o ato Legal.
17.2.	Por intermédio de análises realizadas por esta Unidade Técnica no presente ato, não se constatou irregularidade que obste a chancela pela legalidade.
17.3.	Encaminhamento do ato: 
17.3.1. Considerar LEGAL e conceder registro do ato de VENANCIO AUGUSTO DE SOUZA. 
18. Ato: 58594/2019 - Interessado: NARCISO DE MELO - CPF: XXX.561.328-XX
18.1.	Parecer do Controle Interno: considerar o ato Legal.
18.2.	Por intermédio de análises realizadas por esta Unidade Técnica no presente ato, não se constatou irregularidade que obste a chancela pela legalidade.
18.3.	Encaminhamento do ato: 
18.3.1. Considerar LEGAL e conceder registro do ato de NARCISO DE MELO. 
CONCLUSÃO
19.	A abrangência e a profundidade das verificações levadas a efeito fundamentam convicção de que os atos 54613/2019, 53277/2019, 58316/2019, 58594/2019, 53212/2019, 58544/2019, 53995/2019, 52842/2019, 57586/2019 e 56003/2019 podem ser apreciados pela legalidade, em razão de não terem sido encontradas irregularidades nos atos, de acordo com o item Exame das Constatações desta instrução.
PROPOSTA DE ENCAMINHAMENTO
20. Ante o exposto, com fundamento no art. 71, inciso III, da Constituição Federal, no art. 1º, inciso V, e art. 39, incisos I e II, da Lei 8.443/1992, no art. 260 do Regimento Interno do Tribunal de Contas da União, propõe-se: 
20.1.	Considerar LEGAIS e conceder o registro dos atos de RONALDO ARAUJO DE ALBUQUERQUE FILHO, LUIZ FERNANDO VICTORINO DA SILVA, PAULO CORREIA, NARCISO DE MELO, GLEDI NICOLAU DOS SANTOS OLIVEIRA, VENANCIO AUGUSTO DE SOUZA, JULIO SADAO TAKAMURA, SERGIO GOMES BARBOSA, LUIZ ANTONIO NAVARRO DE CARVALHO e LUIZ CARLOS MENDES.
O MPTCU, representado pelo Procurador Júlio Marcelo Oliveira divergiu parcialmente (peça 15) :
Trata-se de processo consolidado com dez atos de reformas deferidas pelo Ministério da Defesa/Comando da Aeronáutica, com pareceres pela legalidade emitidos pelo controle interno e pela Secretaria de Fiscalização de Pessoal - Sefip.
Os atos de Luiz Fernando Victorino da Silva (peça 4) , Luiz Antônio Navarro de Carvalho (peça 8) e de Narciso de Melo (peça 11) foram editados para alterar as reformas dos interessados, concedendo-lhes promoções de grau hierárquico superior, em face de condição de invalidez adquirida após as reformas, com base no seguinte fundamento legal:
REF-13 - Lei nº 6.880/80, art. 104, inciso II, c/c art. 106, inciso II c/c art. 108, inciso V c/c art. 109 e art. 110, § 1º e § 2º - Reforma ex offício por ter sido julgado incapaz, definitivamente, para o serviço ativo das Forças Armadas, e com invalidez permanente por motivo de tuberculose ativa, alienação mental, esclerose múltipla, neoplasia maligna, cegueira, lepra, paralisia irreversível e incapacitante, cardiopatia grave, mal de Parkinson, pênfigo, espondiloartrose anquilosante, nefropatia grave e outras moléstias que a lei indicar com base nas conclusões da medicina especializada, com qualquer tempo de serviço. Por ter sido considerado inválido, faz jus ao grau hierárquico imediato, inclusive considerando-se os graus hierárquicos dispostos no § 2º, do art. 110, da Lei nº 6.880/80.
O dispositivo legal utilizado para as promoções é o art. 110 da Lei 6.880/1980 que, em sua redação original, dispunha o seguinte:
Art. 110. O militar da ativa julgado incapaz definitivamente por um dos motivos constantes dos itens I e II do artigo 108 será reformado com remuneração calculada com base no soldo correspondente ao grau hierárquico imediato ao que possuir na ativa.
§ 1º Aplica-se o disposto neste artigo aos casos previstos nos itens III, IV e V do artigo 108, quando, verificada a incapacidade definitiva, for o militar considerado inválido, isto é, impossibilitado total e permanentemente para qualquer trabalho.
Posteriormente, o art. 1º da Lei 7.580/1986, ao conferir nova redação ao art. 110 da Lei 6.880/1980, incluiu, para efeito do benefício, os militares que se encontravam na reserva remunerada, in verbis:
Art. 1º O caput do art. 110 da Lei nº 6.880, de 9 de dezembro de 1980, que dispõe sobre o Estatuto dos Militares, passa a vigorar com a seguinte redação:
Art. 110. O militar da ativa ou da reserva remunerada, julgado incapaz definitivamente por um dos motivos constantes dos incisos I e II do art. 108, será reformado com a remuneração calculada com base no soldo correspondente ao grau hierárquico imediato ao que possuir ou que possuía na ativa, respectivamente.
Art. 2º As disposições do art. 110 da Lei nº 6.880, de 9 de dezembro de 1980, são extensivas aos militares que na vigência desta lei já se encontrem na reserva remunerada e que tenham sido reformados com base nos incisos I e II do art. 108.
O art. 2º da Lei 7.580/1986 estendeu o benefício aos militares que, na data de vigência desse diploma legal - 30/12/1986, encontravam-se na reserva remunerada e foram reformados por incapacidade definitiva, em decorrência dos motivos especificados nos incisos I e II do art. 108 da Lei 6.880/1980, em destaque:
Art. 108. A incapacidade definitiva pode sobrevir em consequência de:
I - ferimento recebido em campanha ou na manutenção da ordem pública;
II - enfermidade contraída em campanha ou na manutenção da ordem pública, ou enfermidade cuja causa eficiente decorra de uma dessas situações;
III - acidente em serviço;
IV - doença, moléstia ou enfermidade adquirida em tempo de paz, com relação de causa e efeito a condições inerentes ao serviço;
V - tuberculose ativa, alienação mental, neoplasia maligna, cegueira, lepra, paralisia irreversível e incapacitante, cardiopatia grave, mal de Parkinson, pênfigo, espondiloartrose anquilosante, nefropatia grave e outras moléstias que a lei indicar com base nas conclusões da medicina especializada; e
V - tuberculose ativa, alienação mental, esclerose múltipla, neoplasia maligna, cegueira, lepra, paralisia irreversível e incapacitante, cardiopatia grave, mal de Parkinson, pênfigo, espondiloartrose anquilosante, nefropatia grave e outras moléstias que a lei indicar com base nas conclusões da medicina especializada; e (Redação dada pela Lei nº 12.670, de 2012) 
VI - acidente ou doença, moléstia ou enfermidade, sem relação de causa e efeito com o serviço.
Em suma, o disposto no art. 110 da Lei 6.880/1980, com a redação que lhe foi conferida pela Lei 7.580/1986, alcança os militares:
a)	da ativa;
b)	da reserva remunerada;
c) reformados com base nos incisos I e II do art. 108 da Lei 6.880/1980, que se encontravam na reserva remunerada em 30/12/1986, data de publicação da Lei 7.580/1986.
De acordo com as informações constantes do Sisac, os militares foram reformados, inicialmente, em razão do atingimento da idade-limite de permanência na reserva.
Conclui-se, portanto, que as alterações das concessões dos interessados não merecem prosperar, por ausência de norma que autorize as promoções concedidas.
Nessa linha de entendimento, o Tribunal de Contas da União, na Sessão de 18/9/2019, prolatou o Acórdão 2225/2019-TCU-Plenário, cujo sumário dispõe:
SUMÁRIO: ATOS DE REFORMA. ALTERAÇÃO DE UMA DAS CONCESSÕES PARA ELEVAÇÃO, EM UM GRAU HIERÁRQUICO, DO POSTO SOBRE O QUAL CALCULADOS OS PROVENTOS DO INATIVO, EM FACE DA SUPERVENIÊNCIA DE INVALIDEZ PERMANENTE DECORRENTE DE DOENÇA ESPECIFICADA EM LEI. MILITAR ANTERIORMENTE REFORMADO COM PROVENTOS JÁ CALCULADOS SOBRE O POSTO HIERÁRQUICO SUPERIOR, POR TEMPO DE SERVIÇO. AUSÊNCIA DE PREVISÃO LEGAL PARA EXTENSÃO DA VANTAGEM ESTABELECIDA NO ART. 110 DA LEI 6.880/1980 A MILITARES JÁ REFORMADOS, BEM COMO PARA O ACRÉSCIMO DE DOIS POSTOS NO CÁLCULO DOS PROVENTOS. NEGATIVA DE REGISTRO. DETERMINAÇÕES. LEGALIDADE E REGISTRO DAS DEMAIS CONCESSÕES.
Em seu item 9.5, este Tribunal decidiu modular os efeitos do decisum, nos seguintes termos:
9.5. em atenção aos princípios da segurança jurídica e da boa-fé, aplicar o entendimento constante do voto que fundamentou o acórdão proferido pelo STJ no REsp 1.340.075/CE, relativo aos destinatários do benefício do art. 110, § 1º, da Lei 6.880/1980, aos atos concessórios a serem apreciados por este TCU a partir da data de prolação deste acórdão;
Os atos em análise ingressaram neste Tribunal em 2019, de modo que podem ser apreciados sem a necessidade de prévia oitiva dos militares, de acordo com o entendimento firmado pelo TCU, no âmbito do Acórdão 587/2011-TCU-Plenário.
Ante o exposto, o Ministério Público de Contas manifesta-se pela ilegalidade dos atos de alteração das reformas de Luiz Fernando Victorino da Silva, Luiz Antônio Navarro de Carvalho e de Narciso de Melo e aquiesce à proposição da unidade técnica, quanto aos demais atos autuados no presente processo.

não há

Procurador Júlio Marcelo de Oliveira.

REFORMA. APLICAÇÃO INDEVIDA DO PREVISTO NOS ARTS. 50, INCISO II, E 110, § 1º, DA LEI 6.880/1980, COM MAJORAÇÃO NOS PROVENTOS. ILEGALIDADE DE ALGUNS ATOS. LEGALIDADE DOS DEMAIS.

REFORMA (REFO)

Secretaria de Fiscalização de Pessoal (SEFIP).

Trata-se de atos de reforma emitidos pelo Comando da Aeronáutica em favor de Sergio Gomes Barbosa (peça 2) , Gledi Nicolau dos Santos Oliveira (peça 3) , Luiz Fernando Victorino da Silva (peça 4) , Julio Sadao Takamura (peça 5) , Ronaldo Araújo de Albuquerque Filho (peça 6) , Luiz Carlos Mendes (peça 7) , Luiz Antonio Navarro de Carvalho (peça 8) , Paulo Correa (peça 9) , Venancio Augusto de Souza (peça 10) e Narciso de Melo (peça 11) .
O ato foi submetido a críticas automatizadas e à verificação adicional da Secretaria de Fiscalização de Pessoal, que propugna pela legalidade dos atos. 
O parquet diverge em relação a Luiz Fernando Victorino da Silva, Luiz Antônio Navarro de Carvalho e Narciso de Melo porque, em razão de incapacidade definitiva diagnosticada quando já estavam na reforma, tiveram majoração no posto hierárquico a que tinham direito, em afronta ao que prevê o art. 110, § 1º, da Lei 6.880/1980. Propugna pela ilegalidade dos três atos.
Acolho o parecer emitido pelo MPTCU, sem prejuízo das considerações que faço.
De fato, Luiz Fernando Victorino da Silva, Luiz Antônio Navarro de Carvalho e Narciso de Melo foram indevidamente conformados à regra prevista no art. 110, § 1º, da Lei 6.880/1980, segundo o qual a reforma motivada pela incapacidade definitiva do militar que estiver na ativa ou na reserva remunerada terá remuneração calculada com base no soldo correspondente ao grau hierárquico imediatamente superior ao que o militar possuir, ou possuía, na ativa. 
A jurisprudência do Superior Tribunal de Justiça, citada e acolhida no paradigmático Acórdão 2225/2019-TCU-Plenário, da Relatoria do Ministro Benjamin Zymler, firmou entendimento de que tal benefício não se aplica quando o militar é acometido pela incapacidade após ter sido reformado. 
De acordo com o citado decisum, caso o militar transferido para a inatividade (reserva remunerada ou reforma) contasse com mais de trinta anos de serviço e recebesse remuneração correspondente ao grau hierárquico superior, como previa a redação original do art. 50, inciso II, da Lei 6.880/1980, nem mesmo moléstia incapacitante prevista no art. 108, incisos III, IV e V, da Lei 6.880/1980 daria ensejo a novo enquadramento de posto e consequente melhoria dos proventos. 
Essa progressão indevida ocorreu nos três casos, como a seguir demonstrado:
	Militar
	Data 
	Posto/Graduação
	Tempo de serviço para reserva remunerada ou reforma (anos) 

		Praça
	Reserva
	Reforma
	Incapacidade
	Ativa
	Reserva
	Reforma
	
	Luiz Fernando Victorino da Silva (peça 4) 
	03/01/1968
	21/10/1994
	28/11/2005
	11/05/2018
	Suboficial
	2º Tenente
	1º Tenente
	27

	Luiz Antonio Navarro de Carvalho (peça 8) 
	06/03/1967
	12/05/1995
	13/09/2008
	30/11/2017
	1º Tenente
	Capitão
	Major
	28

	Narciso de Melo (peça 11) 
	01/07/1964
	20/11/1995
	06/08/2002
	26/04/2011
	Suboficial
	2º Tenente
	1º Tenente
	31

Portanto, Luiz Fernando Victorino da Silva, Luiz Antônio Navarro de Carvalho e Narciso de Melo fizeram jus ao direito garantido pelo art. 50, inciso II, da Lei 6.880/1980, em sua redação original. A incapacidade superveniente, ocorrida após a reforma, não dá ensejo ao reenquadramento de posto hierárquico.
Por derradeiro, Venancio Augusto de Souza foi para a reserva remunerada em 24/7/2012, na condição Suboficial. Foi reformado em 14/7/2016 por força de moléstia incapacitante prevista no art. 108, inciso V, da Lei 6.880/1980. Não obstante, não teve proventos modificados para o posto hierárquico imediato (2º Tenente) , como estatui o art. 110, § 1º, da mesma lei. O ato deve ser considerado legal, determinando-se ao Comando da Aeronáutica que corrija a ficha financeira do militar.
Quanto aos atos de reforma de Sergio Gomes Barbosa, Gledi Nicolau dos Santos Oliveira, Julio Sadao Takamura, Ronaldo Araújo de Albuquerque Filho, Luiz Carlos Mendes e Paulo Correia, devem ser julgados legais, com o correspondente registro.
Ante o exposto, VOTO no sentido de que o Tribunal adote a deliberação que ora submeto à apreciação deste Colegiado.
TCU, Sala das Sessões Ministro Luciano Brandão Alves de Souza, em 4 de fevereiro de 2020.
WALTON ALENCAR RODRIGUES 
Relator